臺灣花蓮地方法院民事判決　　　　　　　96年度重訴字第12號
原　　　告　怡園實業股份有限公司
法定代理人　乙○○
原　　　告　丙○○
原　　　告　甲○○
前列三人共同
訴訟代理人　林武順律師
被　　　告　板信商業銀行股份有限公司
法定代理人　丁○○
訴訟代理人　賴盛星律師
上列當事人間返還不當得利事件，本院於96年10月25日言詞辯論
終結，判決如下：
    主  文
原告之訴及假執行之聲請均駁回。
訴訟費用由原告負擔。
    事  實  及  理  由
一、原告主張：
（一）兩造於民國95年12月間簽訂不動產信託契約（下稱系爭信
      託契約），約定原告將土地及地上物委託被告信託管理，
      以及被告處理該信託事務之手續費，自土地信託完成時起
      算前3年部分合計共新台幣（下同）600萬元。原告業已於
      94年7月15日將前揭手續費支付與被告，惟兩造其後並未
      履行該信託契約，原告未將任何不動產信託登記與被告，
      被告亦未為任何信託管理之行為，是被告取得之信託手續
      費600萬元，自屬不具任何法律上原因，爰依據不當得利
      之法律關係請求被告返還之，以及自94年7月15日起至清
      償日止按年息5%計算之利息。
（二）對被告答辯之陳述：
      1.被告雖僅開立系爭信託手續費之收據與原告怡園實業股
        份有限公司（下稱怡園公司），惟原告丙○○、甲○○
        既為系爭信託契約當事人之一，自得以共同原告之身分
        起訴。
      2.依據被告於94年6月29日之核貸通知書第8項，怡園度假
        村（168筆）土地於取得合法執照及變更地目後，需將
        度假村內相關不動產（土地及建物）過戶給怡園公司，
        並補作設定抵押權及信託於被告。惟上揭土地因基地測
        量、分割及合併、鑑價、資產過戶等費時甚久，其作業
        流程之延宕非可歸責於原告怡園公司，且原告於等待行
        政流程期間，亦函詢主管機關請示意見，嗣為避免違反
        相關土地開發法規，乃經被告同意延緩辦理信託登記，
        足見原告並未以不正當行為阻止條件成就。
      3.系爭信託契約第10條第4款係以信託關係已成立為前提
        ，惟今被告實際上未有任何信託管理行為，足見兩造間
        之信託關係並未成立，則被告自不能拒絕返還該信託手
        續費。
      4.該信託手續費應自有信託契約及信託行為時，被告始得
        受領之，惟被告竟早於信託契約訂立及為信託行為前之
        94年7月15日，趁核貸之際預扣該信託手續費600萬元，
        自可認斯時已知無法律上原因，而應自該時起計算附加
        利息。
（三）並聲明：(1)被告應給付原告600萬元及自94年7月15日起至
      清償日止按年息5%計算之利息。(2)願供擔保以代釋明，請
      求准為假執行之宣告。
二、被告則為下述答辯：
（一）系爭信託契約書之當事人雖為原告等三人，惟該信託手續
      費係由原告怡園公司支付，而被告亦僅開立收據與原告怡
      園公司，足見原告丙○○、甲○○並非支付系爭信託手續
      費之人，自無權向被告請求返還之。
（二）原告怡園公司因於94年6月間向被告申請授信貸款，而被
      告准予授信條件即包括訂立系爭信託契約，依照該信託契
      約之約定，原告自負有辦理信託登記之義務，然其竟遲延
      交付辦理信託移轉登記必要之用印文書及權狀，嗣後又逕
      自還清貸款款項，係以不正當方式阻止系爭信託登記完成
      之條件成就。
（三）原告支付系爭信託手續費600萬元，乃係根據原告怡園公
      司與被告於94年間訂立授信貸款之條件，以及系爭信託契
      約第10條第1款，是被告受領系爭信託手續費有其法律上
      之原因，自非不當得利；又依據系爭信託契約10條第4款
      已明文約定該信託關係無論基於任何原因消滅時，被告依
      約定已收取之各項費用及報酬均不受影響，原告不得以任
      何理由向被告請求或主張返還或退還費用或報酬，故原告
      自不得向被告請求返還系爭信託手續費。
（四）退萬步言，縱認被告應返還系爭信託手續費600萬元與原
      告，則該利息應自被告受領後始知無法律上原因之際，亦
      即96年1月29日起算，因斯時原告怡園公司向被告清償所
      負之貸款債務，被告亦始知該信託登記無法完成。
（五）並聲明：(1)原告之訴及其假執行之聲請均駁回。(2)如受不
      利之判決請准被告供擔保免為假執行。
三、原告主張之事實業據提出不動產信託契約書為證，且為被告
    所不爭執，堪信為真實。被告雖以原告丙○○、甲○○無權
    請求；原告係以不正當方式阻止條件成就；系爭信託契約仍
    存在；附加利息起算時點有誤等語置辯，然為原告所否認，
    是本件爭點應在於(1)原告丙○○、甲○○得否依不當得利向
    被告請求？(2)原告是否有以不正當行為阻止系爭信託契約條
    件之成就？(3)被告受領系爭信託手續費是否有不當得利？(4)
    如認被告應返還系爭信託手續費，則該附加利息應自何時起
    算？
四、本院之判斷：
（一）為節省當事人勞力、時間與費用，保障其程序及實體上之
      利益，避免促進訴訟及發現真實之突襲，本院認應以原告
      主張被告是否有不當得利一事，亦即爭點(3)為優先審理對
      象，如係肯定，始就其他爭點進行審理，合先敘明。
（二）按無法律上之原因而受利益，致他人受損害者，應返還其
      利益。雖有法律上之原因，而其後已不存在者，亦同。民
      法第179條定有明文，依據上揭規定，須無法律上原因而
      受有利益者，始可謂不當得利，反之，則應依其相關之法
      律關係而為請求。
（三）經查，原告怡園公司曾於94年6月間向被告申請授信，被
      告於同月29日以核貸通知書表示核准，並於該通知書第3
      點利（費）率欄其他事項載明：本案擬收信託費600萬元
      ，撥貸時得內扣，...；第6點(8)載明：怡園度假村（168
      筆）土地於取得合法執照及變更地目後，需將度假村內相
      關不動產（土地及建物）過戶給原告怡園公司，並補作設
      定抵押權及信託於被告，有該核貸通知書在卷可憑（見本
      院卷第23頁正反面），兩造嗣於95年12月間簽定系爭信託
      契約，依該契約第10條第1款之約定，被告管理系爭信託
      事務之信託手續費，自土地信託登記完成時起算前3年部
      分，合計總金額為600萬元，有信託契約書附卷可查（見
      本院卷第6頁至第12頁），據此，被告貸款與原告怡園公
      司時，即預扣600萬元作為信託手續費，有原告怡園公司
      交易明細表、被告出具之收據在卷為憑（見本院卷第26
      頁、第22頁），綜上，可見被告受領該600萬元確以系爭
      信託契約為其法律上原因，自不得謂其屬不當得利。至於
      原告主張其未將系爭不動產信託登記與被告，被告亦未為
      任何信託管理之行為，是該信託關係實不存在云云，惟兩
      造訂立該信託契約時，意思表示既互相合致，則契約業已
      有效成立，縱兩造後續未為履行契約內容，仍不得據此主
      張契約關係自始不存在，亦不能認被告受領該信託手續費
      無法律上依憑；另原告雖於本院96年10月25日審理程序中
      陳稱未就系爭契約為解除或終止之意思表示，但因已清償
      貸款，被告亦將系爭契約原本蓋上作廢並寄還原告等語（
      見本院卷第89頁），惟系爭信託契約第10條第4款約定：
      本信託無論係基於任何原因而消滅時，被告依本條約定已
      收取之各項費用及報酬均不受影響，原告不得以任何理由
      向被告請求或主張返還或退還上述費用獲報酬，有該信託
      契約書附卷可查（見本院卷第6頁至第12頁），是故，縱
      認原告主張被告將契約作廢寄還原告之情屬實，且該行為
      可認有終止系爭信託契約而消滅該信託關係之意，被告所
      受領之信託手續費亦非不當得利，故原告之主張仍非可採
      。
（四）綜上所述，原告依不當得利之法律關係，向被告請求返還
      600萬元及自94年7月15日起至清償日止按年息5%計算之利
      息，為無理由。
五、從而，原告提起請求返還不當得利之訴，於法無據，應予駁
    回。原告之訴既經駁回，則其假執行之聲請亦失所附麗，併
    予駁回之。
六、本件事證已臻明確，兩造其餘攻擊防禦方法及所舉未經援用
    之證據，經本院斟酌後，認為均不足以影響判決之結果，爰
    不一一論駁，併此敘明。
七、結論：原告之訴為無理由，依民事訴訟法第78條、第85條第
    1項，判決如主文。
中　　華　　民　　國　　96　　年　　11　　月　　9　　日
                        臺灣花蓮地方法院民事庭
                            法      官  陳雅敏
上列正本係照原本作成。
如不服本判決，應於送達後20日內，向本院提出上訴狀並表明上
訴理由，如於本判決宣示後送達前提起上訴者，應於判決送達20
日內補提上訴理由書 (須附繕本)。
中　　華　　民　　國　　96　　年　　11 　月　　 9　　日
                    　     　法院書記官　邱鴻志
